【裁判字號】    99,上,1094
【裁判日期】    991222
【裁判案由】    返還押租金
【裁判全文】
臺灣高等法院民事判決                  99年度上字第1094號
上  訴  人  台灣優力流通事業股份有限公司
法定代理人  謝勝
訴訟代理人  林君穎
被  上訴人  國豐加油站有限公司
法定代理人  劉保祿
訴訟代理人  蔡文斌律師
            王盛鐸律師
            王建強律師
上列當事人間請求返還押租金事件，上訴人對於中華民國99年8
月19日臺灣臺北地方法院99年度訴字第1623號第一審判決提起上
訴，本院於99年12月8日言詞辯論終結，判決如下：
    主  文
原判決關於駁回上訴人後開第二項之訴部分，並訴訟費用之裁判
均廢棄。
被上訴人應給付上訴人新臺幣壹佰貳拾捌萬元，及自民國九十八
年十二月二十九日起至清償日止，按週年利率百分之五計算之利
息。
其餘上訴駁回。
第一、二審訴訟費用，由被上訴人負擔十分之四，餘由上訴人負
擔。
    事實及理由
一、上訴人主張：上訴人於民國94年5月1日向被上訴人承租臺南
    縣善化鎮小新里小新營361號，土地地號小新營段509-4、54
    9號，建物建號：小新營段1164、1165、1166號，土地面積
    約997平方公尺，以及加油機、洗車機，全部生財設備及站
    屋一樓、內部裝潢、土地、建物之經營權及使用管理權（下
    稱為系爭加油站），租賃期間自94年5月1日起至104年3月31
    日，約定租金每月新臺幣（下同）38萬元（下稱為系爭租約
    ）。上訴人並已依約交付被上訴人300萬元押租金（下稱為
    系爭押租金）。嗣因景氣低迷，經兩造簽訂補充協議書，約
    定自96年7月1日起至96年12月31日止調整租金為每月30萬元
    、自97年1月1日起至104年3月31日止，調整為月租25萬元；
    復於97年12月26日再次協議自98年1月1日起至104年3月31日
    止，調整月租為20萬元。然上訴人仍不堪虧損，且因請求被
    上訴人再調降租金未果，遂於98年7月8日以存證信函通知被
    上訴人於98年7月31日提前終止系爭租約，並於98年7月31日
    移交由被上訴人收回系爭加油站自行經營。系爭租約既已終
    止，且上訴人對被上訴人無須負任何損害賠償責任，被上訴
    人自應依系爭租約第5條第2項之約定，於系爭租約終止後7
    日內將系爭押租金返還上訴人。惟被上訴人迄未交付，上訴
    人自得依上開約定訴請被上訴人返還系爭押租金。又縱認上
    訴人終止系爭租約乃違約且須給付違約金，因土地法第99條
    已規定以現金為租賃之擔保者，不得超過2個月房屋租金之
    總額，一般租賃契約之押租金至多亦僅為2個月租金，則被
    上訴人得沒收之押租金本應以2個月租金即76萬元為限。且
    上訴人於承租系爭加油站後已依約代被上訴人支付被上訴人
    與供油商間之違約罰款223萬9968元，並為改良固定資產花
    費計220萬1605元，經營期間虧損更高達1617萬8127元；且
    迄系爭租約終止時，上訴人已履約長達52個月，計支付租金
    1608萬元，則被上訴人仍將押租金全數沒收充作違約金，顯
    非合理。況違約金是否相當之衡量標準，係專指因債務不履
    行之損害賠償，並不包括因契約消滅後所生之損害，是被上
    訴人於系爭租約終止後，是否受有租金預期利益、無法獲得
    供油折扣價格、經營成本提高之損失，均與違約金是否酌減
    無關。被上訴人自行以月租8萬元將系爭加油站出租予訴外
    人山隆通運股份有限公司（下稱為山隆公司），更與上訴人
    終止租約無涉。從而，被上訴人所得沒收之違約金應依民法
    第252條之規定酌減為76萬元。經酌減後剩餘之押租金224萬
    元，上訴人自得依民法第179之規定訴請返還等語。爰以先
    位聲明請求被上訴人返還上訴人押租金300萬元，及自起訴
    狀繕本送達翌日起至清償日止，按週年利率5％計算之利息
    ；另以備位聲明請求被上訴人返還押租金224萬元，及自起
    訴狀繕本送達翌日起至清償日止，按週年利率5％計算之利
    息；並聲請願供擔保請准宣告假執行。（原審判決上訴人全
    部敗訴。）上訴聲明：(一)原判決廢棄。(二)先位聲明：被上訴
    人應給付上訴人300萬元，及自起訴狀繕本送達翌日起至清
    償日止，按週年利率5％計算之利息。(三)備位聲明：被上訴
    人應給付上訴人224萬元，及自起訴狀繕本送達翌日起至清
    償日止，按週年利率5％計算之利息。(四)上訴人願供擔保請
    准宣告假執行。
二、被上訴人則以：系爭租約第5條第2項固有「契約屆滿後終止
    時，甲乙雙方如無應負之損害賠償責任時，甲方應於七日內
    無息返還乙方押租金」之約定，然此係以租約期滿後為前提
    。系爭租約既係因上訴人片面提前終止，自無該條項約定之
    適用。且上訴人片面於租期屆至前之98年7月31日終止系爭
    租約，已構成違約，被上訴人依系爭租約第14條第4項約定
    沒收上訴人所交付系爭押租金作為違約罰款，並無不當得利
    。又上訴人於系爭租約所承租標的物除土地、建物外，尚包
    括全部生財設備、加油站之經營權及使用管理權，本無土地
    法第99條規定之適用。且兩造於簽約前既已依當時經營環境
    與未來產業發展，於審慎評估後合意約定押租金為300萬元
    ，亦無再於事後請求酌減之餘地。況上訴人承租系爭加油站
    後，被上訴人與原供油商中油公司所訂立優惠價格之供油合
    約隨即終止，如欲再與原供油商洽談供油合約，所取得之優
    惠條件勢必大減，甚至可能有不再供油之情形發生。而加油
    站業為特許行業，欲取得營業許可證照前須投入相當之財力
    及人力，經營期間更須隨時注意產業相關法令規定，因此出
    租他人經營之風險相對增加，此更為加油站出租之押租金較
    一般產業為高之原因。事實上，上訴人提前終止租約後，被
    上訴人迄於98年10月1日始再將系爭加油站出租予訴外人山
    隆公司，且因設備需再整修，並無法獲得供油商優惠折扣價
    格，經營成本提高，導致山隆公司僅願以月租8萬元承租，
    造成被上訴人可收入之租金銳減，至少損失528萬元，實非
    系爭押租金所得完全填補。從而，上訴人依系爭租約及不當
    得利之法律關係，以先位聲明請求被上訴人返還系爭押租金
    300萬元，或以備位聲明請求被上訴人將酌減後違約金餘額2
    24萬元返還上訴人，均無理由等語，資為抗辯。答辯聲明：
    (一)上訴駁回。(二)如受不利之判決，願供擔保請准宣告免為假
    執行。
三、經查，上訴人主張：兩造於94年5月1日簽訂系爭租約，約定
    由上訴人向被上訴人承租系爭加油站，租金為每月38萬元、
    租期自94年5月1日起至104年3月31日，上訴人並已依約交付
    被上訴人系爭押租金300萬元；嗣兩造已先後協議將96年7月
    1日至96年12月31日、97年1月1 日至104年3月31日之月租分
    別調整為30萬元、25萬元，復再協議將98年1月1日起至104
    年3月31日止之每月租金調整為20萬元，惟系爭租約仍由上
    訴人於98年7月31日單方面以不堪虧損為由提前終止，兩造
    並於同日簽訂協議書完成前開租賃標的物之點交之情，已據
    其提出系爭租約、補充協議書、協議書、資產交接清冊等件
    （均影本）為憑（見原審卷第7頁至第15頁、第54頁），且
    為兩造所不爭執（見原審卷第72頁至第73頁），固堪信為真
    實。惟其主張：系爭租約既經終止，被上訴人應依系爭租約
    第5條第2項之約定，將系爭押租金全數返還云云，則為被上
    訴人所否認。且依系爭租約第5條第2項約定：「契約屆滿後
    終止時，甲乙雙方如無應負之損害賠償責任時，甲（即被上
    訴人）方應於七日內無息返還乙方（即上訴人）押租金」之
    文義，顯然已明確規範被上訴人應無息返還押租金者，係以
    系爭租約因租期屆滿而終止，且上訴人無應負之損害賠償義
    務為前提要件。而系爭租約係由上訴人單方於租期屆滿前提
    前終止租約，既如前述，則上訴人依系爭租約第5條第2項之
    規定訴請返還押租金，實乏所據，再者，兩造既約定系爭租
    約租期係自94年5月1日起至104年3月31日止，並於系爭租約
    第14條第4項約定：「若乙方（即上訴人）違約，甲方（即
    被上訴人）得沒收乙方押金做為違約罰款」等語明確（見原
    審卷第8頁、第10頁），則被上訴人抗辯：因上訴人單方提
    前終止租約，已構成違約，自得將上訴人所繳交系爭押租金
    沒收，並無不當得利等語，核亦非無稽。上訴人雖一再主張
    ：提前終止租約非屬違約事項，被上訴人應不得依系爭租約
    第14條第4項之約定主張權利云云。然審閱系爭租約除明確
    約定租期之起迄期間，並於租約第15條第1項約定若因天災
    地變等不可抗力因素或其他不能歸責於上訴人之原因，造成
    加油站無法繼續經營時，系爭租約自然中止外，核確無上訴
    人得隨時任意終止租約之明文，而僅分別於系爭租約第8條
    第2項、第14條第3項、第17條第3項列舉：因被上訴人之過
    失無法於簽約完成後30日內辦妥經營主體移轉手續；因被上
    訴人有重大違約情事、或其他合約規定事項之違約；因租賃
    標的於點交前已遭受污染且遭受政府機關停業處分或致上訴
    人無法為租賃標的物之使用收益，其停業期間超過6個月時
    ，得由上訴人片面逕行終止系爭租約。於系爭租約第14條更
    將「甲方（即被上訴人）提前終止本契約」，明確約定為被
    上訴人重大違約之事項之一，並於同條第3項約定應由被上
    訴人賠償上訴人押金2倍作為違約罰款各節，有系爭租約影
    本乙份為據（見原審卷第7頁至第12頁）。則基於系爭租約
    條款之文義解釋及「明示其一、排除其他」之法理，以及租
    約雙方平等原則之考量，上訴人單方以不堪虧損為由主張提
    前終止租約，顯已違反系爭租約有關租期之約定，而應構成
    系爭租約14條第4項所規範「乙方違約」之事由，至為灼然
    。並堪認被上訴人主張：得依系爭租約第14條第4項之約定
    沒收上訴人之押金為違約罰款，洵屬有據。從而，上訴人以
    先位聲明請求被上訴人應將系爭押租金300萬元全數返還，
    自無從准許。
四、按當事人得約定債務人於債務不履行時，應支付違約金。違
    約金，除當事人另有訂定外，視為因不履行而生損害之賠償
    總額。其約定如債務人不於適當時期或不依適當方法履行債
    務時，即須支付違約金者，債權人除得請求履行債務外，違
    約金視為因不於適當時期或不依適當方法履行債務所生損害
    之賠償總額，民法第250條定有明文。經核上述系爭租約第1
    4 條違約金之約定，尚無從依當事人之意思認定違約金之種
    類，亦非約定如債務人不於適當時期或不依適當方法履行債
    務時，即須支付違約金者，則其違約金法律性質即應視為賠
    償性違約金。而查，上訴人雖援引土地法第99條之規定主張
    ：以現金為租賃之擔保者，不得超過2個月房屋租金之總額
    ，則被上訴人得沒收之押租金亦應以2個月租金即76萬元為
    限，並應將餘額224萬元返還云云。惟按，城市地方房屋之
    租金，以不超過土地及其建築物申報總價年息10％為限；以
    現金為租賃之擔保者，其金額不得超過2個月房屋租金之總
    額，土地法第97條、第99條固有明文。惟上開規定之立法意
    旨，乃為保護經濟上弱者之承租人，使其能取得適當之居住
    空間，避免造成居住問題，故其規定應僅限於城市地方供住
    宅用之房屋始有其適用。至於營業用房屋，承租人用以營業
    獲取利潤並非供居住，不僅在其承租房屋得以營商，並得享
    有營業房屋所形成商圈之商業利益，其應付租金不僅為使用
    房屋之對價，且包括此項特殊利益之對價在內，當非一般住
    宅用房屋之承租可比，應不受土地法上開規定之拘束（最高
    法院54年台上字第1528號判例意旨參照）。本件上訴人依系
    爭租約所承租者，係包括土地、建物、設備、裝潢及加油站
    經營權與使用管理權在內之租賃標的，其目的乃供作上訴人
    經營加油站營業使用，已如前述，足認其並非單純城市房屋
    之承租人，而無土地法上開規定之適用甚明。是上訴人主張
    上情，顯無足採取。
五、按約定之違約金過高者，法院得減至相當之數額，民法第25
    2條定有明文。且約定之違約金是否過高，應依一般客觀事
    實、社會經濟狀況及當事人所受損害情形，以為酌定標準（
    最高法院49年度台上字第807號判例參照）。而債務已為一
    部履行者，亦得比照債權人因一部履行所受之利益，減少違
    約金，民法第251條亦規定甚明。經查，兩造簽訂系爭租約
    時，雖約定得充作違約金之押租金為300萬元，惟於訂約後
    確二度因上訴人承租後虧損嚴重，而協議將原約定月租38萬
    元調降為月租20萬元，其押租金尚未隨同調降之情，已經認
    定如前。又被上訴人於系爭租約終止後僅以月租8萬元將系
    爭加油站出租予山隆公司，所約定押租金則僅為50萬元乙節
    ，亦有加油站經營租賃契約書影本乙份可稽（見原審卷第57
    頁至第68頁）。足認系爭租約所約定之違約金300萬元，已
    高於系爭租約終止時之市場經濟情勢及一般客觀交易水平。
    再參以迄上訴人違約終止系爭租約之98年7月31日止，上訴
    人已承租系爭加油站長達4年3月，其履約期間之比例已占全
    部租期之51/119，於該期間並已依約按月給付租金而為契約
    之一部履行，已付之租金計為1608萬元乙節，已為兩造所不
    爭執。而上訴人主張：於承租系爭加油站後已支付被上訴人
    與供油商間之違約罰款223萬9968元，並為改良固定資產花
    費計220萬1605元，經營期間虧損更高達1617萬8127元等語
    ，亦據其提出提出公務聯繫單、匯款通知單、租賃改良費用
    明細、統一發票估價匯款總表、請款單據明細、報價單、工
    程明細表、損益表等件（均影本）為證（見本院卷第48頁至
    第68頁、原審卷第139頁至第144頁）。併酌量上訴人雖提前
    終止租約，然已於系爭租約終止之98年7月31日當日即將所
    承租系爭加油站全數點還被上訴人，並無遲延乙節，有協議
    書影本乙紙可據（見原審卷第14頁）。則審酌被上訴人因上
    訴人一部履約所受之利益，及一般客觀事實、社會經濟狀況
    ，以及被上訴人所受損害情形，堪認被上訴人將系爭押租金
    300萬元全數沒收為違約金，其金額實屬過高，而應將被上
    訴人所得請求之違約金酌減為172萬元，始符公允。
六、至於被上訴人雖抗辯：系爭租約終止後，被上訴人需再與原
    供油商洽談供油合約，所取得之優惠條件勢必大減，甚至可
    能有不再供油之情形發生，而加油站業為特許行業，須取得
    營業許可證照並隨時注意產業相關法令規定，出租他人經營
    之風險相對增加，況上訴人提前終止租約後，被上訴人迄於
    98年10月1日始再將系爭加油站出租予山隆公司，且因設備
    需再整修，無法獲得供油商優惠折扣價格，經營成本提高，
    導致山隆公司僅願以每月8萬元承租，造成被上訴人可收入
    之租金至少損失528萬元，更非押租金所得完全填補，系爭
    租約之違約金應無需酌減云云，並提出與山隆公司所簽訂之
    加油站經營租賃契約書影本乙份為憑（見原審卷第57頁至第
    68頁）。惟按，契約之終止，固不妨礙債權人損害賠償之請
    求，然仍應以於契約終止時已發生之損害為限，至於因契約
    終止後所生之損害，應不包括在內。是以，有關系爭租約終
    止後被上訴人重新與供油商洽訂租約之優惠增減與可能無法
    取得供油之風險，以及是否重新整修設備致成本增加各節，
    核既非屬契約終止前所生之損害賠償，自不在違約金酌定之
    考量範圍。且兩造租約既已於98年7月31日提前終止而消滅
    ，被上訴人已無依系爭租約取得租金之預期利益存在，自不
    得再以系爭租約所約定之租金作為損害賠償數額之計算標準
    。況被上訴人復未就其於系爭租約終止前所受損害提出任何
    實證。從而，被上訴人抗辯：兩造所約定之300萬元違約金
    尚不足填補其所受損害，自不得予以酌減之上情，均無足採
    取。且系爭違約金既經酌減為172萬元，被上訴人沒收上訴
    人押金超逾該數額之部分，顯係無法律上原因受利益，致上
    訴人受有損害。則上訴人以備位聲明依不當得利之法律關係
    ，於請求被上訴人返還128萬元及法定遲延利息之範圍內，
    洵屬有據；其超逾部分則不應准許。
七、綜上所述，上訴人依不當得利之法律關係，於請求被上訴人
    給付128萬元，及自起訴狀繕本送達翌日即98年12月29日起
    至清償日止，按週年利率5％計算之利息之範圍內，為有理
    由，應予准許，逾此部分之請求，為無理由，應予駁回。原
    審就上開應准許部分，為上訴人敗訴之判決，尚有未洽，上
    訴意旨指摘原判決此部分不當，求予廢棄改判，為有理由，
    爰由本院予以廢棄改判如主文第2項所示；而此應准許部分
    ，因被上訴人之上訴利益未逾150萬元，不得上訴第三審，
    本院就此部分所為之判決已告確定，上訴人聲請准供擔保宣
    告假執行，自非法所許。至於上訴人請求不應准許部分，原
    審為上訴人敗訴之判決，並駁回其假執行之聲請，經核於法
    並無不合，上訴意旨仍執前詞指摘原判決此部分不當，求予
    廢棄改判，為無理由，應駁回其上訴。
八、兩造其餘攻擊防禦方法及未經援用之證據，經審酌後核與判
    決結果不生影響，爰不一一論述，附此敘明。
九、據上論結，本件上訴為一部有理由，一部無理由。依民事訴
    訟法第450條、第449條第1項、第79條，判決如主文。
中    華    民    國    99    年    12    月    22    日
                    民事第十二庭
                        審判長法  官  吳謀焰
                              法  官  許紋華
                              法  官  李瑜娟
以上正本係照原本作成
國豐加油站有限公司不得上訴。
台灣優力流通事業股份有限公司如不服本判決，應於收受送達後
20日內向本院提出上訴書狀，其未表明上訴理由者，應於提出上
訴後20日內向本院補提理由書狀（均須按他造當事人之人數附繕
本）上訴時應提出委任律師或具有律師資格之人之委任狀；委任
有律師資格者，另應附具律師及格證書及釋明委任人與受任人有
民事訴訟第466條之1第1項但書或第2項（詳附註）所定關係之釋
明文書影本。如委任律師提起上訴者，應一併繳納上訴審裁判費
。
中    華    民    國    99    年    12    月    23    日
                              書記官  黃瑞芬
附註：
民事訴訟法第466條之1（第1項、第2項）：
對於第二審判決上訴，上訴人應委任律師為訴訟代理人。但上訴
人或其法定代理人具有律師資格者，不在此限。
上訴人之配偶、三親等內之血親、二親等內之姻親，或上訴人為
法人、中央或地方機關時，其所屬專任人員具有律師資格並經法
院認為適當者，亦得為第三審訴訟代理人

司法院資訊處製作；財團法人民間司法改革基金會備份。
